臺灣板橋地方法院刑事判決　　　　　　　 93年度訴字第870號
公　訴　人　臺灣板橋地方法院檢察署檢察官
被　　　告　戊○○
指定辯護人　義務辯護人　游孟輝律師
上列被告因重傷害案件，經檢察官提起公訴（93年度偵字第2390
號），本院判決如下：
    主  文
戊○○傷害人之身體，因而致人於重傷，處有期徒刑貳年，並於
刑之執行完畢或赦免後，令入相當處所，施以監護年。
    事  實
一、戊○○約自民國82年間起，即因患有精神分裂症，而有幻聽
    、思考內容障礙、被害妄想、思考形式障礙、怪異行為、個
    人自我照顧功能、人際關係功能、職業功能明顯退化等症狀
    ，精神分裂症呈現持續無間斷之慢性化，已達精神耗弱之狀
    態。於民國92年11月30日15時許，戊○○為丟棄垃圾行經臺
    北縣三重市○○○路與信義西街口，適丁○○、乙○、甲○○、莊萬水等四人於該路口前之便利商店欲搭乘計程車，戊○○因不滿遭丁○○等四人擋路，將垃圾丟棄於路旁轉身走
    回該路口時，竟基於傷害人身體之犯意，欲以腳踢莊萬水未
    果，又出拳欲毆打莊萬水，仍經莊萬水避開而未打中，戊○○憤而以左手自褲袋中拿出螺絲起子1 支，持以向莊萬水揮
    舞，丁○○見狀即上前詢問發生何事，戊○○即再基於傷害
    之身體之犯意，以右手徒手揮拳毆打丁○○之右眼部位1 拳
    ，致丁○○因重心不穩而向後傾倒，頭部撞及地面後昏迷不
    醒，因而受有右眼瘀傷、後枕部頭皮擦傷、枕股骨折、左側
    急性硬腦膜下血腫（14×12公分）、左側大腦額葉血腫（4
    ×4 ×4 公分）、右側大腦額葉、左側大腦顳業、基底核出
    血等傷害，隨即送往臺北縣立三重醫院急救，再緊急轉送臺
    北市立和平醫院緊急進行左側開顱術，取出左側硬腦膜下血
    腫（14×12公分）、左側大腦額葉血腫（4 ×4 ×4 公分）
    ，惟仍因上開顱內出血，造成丁○○有輕度失智症、兩側上
    肢輕癱（肌力為五分之四）之傷害及兩側嗅覺喪失之重傷害
    ，戊○○於揮拳擊中丁○○後隨即逃離現場，嗣經警循線查
    獲，並扣得螺絲起子1 支。
二、案經丙○○（即丁○○之女）訴由臺北縣政府警察局三重分
    局報請臺灣板橋地方法院檢察署檢察官偵查起訴。
    理  由
一、證據能力方面：
  (一)按被告以外之人於審判外之陳述，雖不符刑事訴訟法第159
    條之1 至第159 條之4 之規定，而經當事人於審判程序同意
    作為證據，法院審酌該言詞陳述或書面陳述作成時之情況，
    認為適當者，亦得為證據。當事人、代理人或辯護人於法院
    調查證據時，知有刑事訴訟法第159 條第1 項不得為證據之
    情形，而未於言詞辯論終結前聲明異議者，視為有前項之同
    意，刑事訴訟法第159 條之5 定有明文。查證人莊萬水於警
    詢、偵查中之陳述，雖為審判外之陳述而屬傳聞證據，然已
    經辯護人於準備程序時當庭表示不爭執證據能力等語（見本
    院卷(二)第68頁），而被告本人迄本院言詞辯論終結前亦未聲
    明異議，另證人莊萬水於偵查中之證述亦經具結，是本院審
    酌其陳述作成時之情況，核無違法取證及證明力明顯過低之
    瑕疵，亦認以之作為證據為適當，故依前開規定，證人莊萬
    水於審判外之陳述，自得為證據。
  (二)至證人乙○於警詢、偵查及甲○○於警詢時之陳述，其中指
    證被告當時手持螺絲起子傷害被害人丁○○之證述部份，核
    與事實不符（詳見後述三、(四)），且與其二人於本院審理時
    結證所證情節不同，足認不具特別可信性，是證人乙○、甲○○前開審判外之陳述，即無證據能力。
二、訊據被告戊○○固坦承於上揭時地揮拳毆打丁○○之事實不
    諱。辯護人則為被告辯護略以：被告患有精神分裂症，行為
    時處於精神耗弱之狀態，請依刑法第19條第2 項規定減輕其
    刑。又被害人丁○○於審理時到庭作證時，可知其陳述能力
    健全，且具辨別人、事之能力，記憶能力更無失智症之現象
    ，足見已無醫院病歷所載之植物人狀態及痴呆現象，至被害
    人雖自稱嗅覺喪失，惟被害人之臺北市立和平醫院病歷並無
    有關嗅覺喪失之記載，臺北市立和平醫院函復指稱被害人兩
    側嗅覺喪失，並無根據。再被告係於92年11月30日15時許，
    係對被害人頭部實施傷害行為，惟被害人尚有上消化道出血
    之情形，並於92年12月1 日11時30分許，仍呈酒醉狀態，而
    人類嗅覺機能係分佈於上消化道，縱被害人嗅覺喪失，亦非
    被告傷害行為造成，而係被害人酗酒所致，是被告所為傷害
    犯行並未造成被害人受有重傷害等語。
三、惟查：
  (一)前揭被告如何徒手揮右拳毆打被害人右眼部位，致被害人因
    而重心不穩頭部著地之事實，業據被告坦承不諱，並經證人
    即告訴人丙○○（被害人丁○○之女）於警詢時、證人即被
    害人丁○○於本院審理指證明確，復經目擊證人乙○、莊萬
    水、甲○○證述綦詳，足認被告此部分自白與事實相符，應
    堪採信。
  (二)辯護人雖辯稱：被害人所受之傷害未達重傷害之程度，臺北
    市立和平醫院函復謂被害人兩側嗅覺喪失並無病歷依據，縱
    認被害人兩側嗅覺已喪失，亦係因被害人酗酒所致上消化道
    出血而造成等語。惟按稱重傷者，謂左列傷害：一、毀敗一
    目或二目之視能。二、毀敗一耳或二耳之聽能。三、毀敗語
    能、味能或嗅能。四、毀敗一肢以上之機能。五、毀敗生殖
    之機能。六、其他於身體或健康，有重大不治或難治之傷害
    ，刑法第10條第4 項定有明文。又所謂其他於身體或健康有
    重大不治或難治之傷害，係指傷害重大，且不能治療或難於
    治療者而言，故傷害雖屬不治或難治，如於人之身體或健康
    無重大影響者，仍非本款所稱之重傷，亦經最高法院著有29
    年上字第685 號判例可資參照。
  1.查被害人確因被告上開傷害行為而受有右眼瘀傷、後枕部頭
    皮擦傷、枕股骨折、左側急性硬腦膜下血腫（14×12公分）
    、左側大腦額葉血腫（4 ×4 ×4 公分）、右側大腦額葉、
    左側大腦顳業、基底核出血等傷害，經送往臺北縣三重市醫
    院急救，再轉往臺北市和平醫院急救，並進行左側開顱術，
    取出左側硬腦膜下血腫（14×12公分）、左側大腦額葉血腫
    （4 ×4 ×4 公分），有被害人之臺北縣立三重醫院93年6
    月1 日北縣重醫歷字第0930002335號函及附件病歷摘要影本
    1 份、臺北市立和平醫院於92年12月1 日所出具之診斷證明
    書及診斷書各1 紙附卷足稽（見本院卷(一)第43至53頁，核退
    卷第23 、24 頁）。復經本院依職權函詢臺北市立和平醫院
    有關被害人上開傷害復原情形，經該院函復略以：依據病患
    （丁○○）93年5 月25日就醫紀錄，黃君目前可以自己走動
    、自己吃飯、上廁所，但有輕度失智症，不愛講話。『兩側
    嗅覺喪失』，兩側上肢僅輕癱（肌力為五分之四）之情，有
    該院93年5 月31日北市和醫病字第09360395900 號函及附件
    病歷影本影本1 份存卷可佐（見本院卷(一)第10至42頁），而
    上開函文內容既係臺北市立和平醫院醫師依被害人之就醫病
    歷判斷後函覆本院之病症，自係醫院醫師本其專業所為之認
    定，應堪採信，足見被害人確受有兩側嗅覺喪失之傷害無疑
    ，是辯護人辯稱上開函文並無病歷之根據等語，悖於醫院醫
    師專業之認定，核係個人推測之詞，殊無可採。
  2.復就被害人所受傷害之因，經本院再次函詢臺北市立和平醫
    院，經該院函復：病患丁○○現有失智症、兩側嗅覺喪失、
    兩側上肢輕癱（肌力為五分之四）、不愛講話，這些症狀都
    是病人在92年11月30日遭人毆打，造成顱內出血所致；這些
    症狀術後已持續快1 年，無法恢復原狀等情，有該院93年11
    月8 日北市和醫字第09360819900 號函1 紙在卷可考（見本
    院卷(二)第42頁），而本院為確定被害人上開傷害是否有治癒
    之可能，再次函詢臺北市立和平醫院，經該院函覆稱：病人
    （丁○○）受傷已約1 年，輕度失智症、兩側嗅覺喪失、上
    肢癱瘓應無法治癒之情，有該院93年12月2 日北市和醫病字
    第09360881700 號函1 紙佐卷足參（見本院卷(二)第47頁），
    足見被害人確係因被告於前揭時地之傷害行為造成兩側嗅覺
    喪失，而受有毀敗嗅能之重傷害無訛。至被害人之診斷證明
    書雖記載被害人當日除受有前開傷害外，尚有上消化道出血
    ，並呈酒醉狀態之情，有該診斷證明書可佐（見核退卷第23
    頁），惟被害人所受兩側嗅覺喪失之重傷害，係因遭人毆打
    造成顱內出血所致，與被害人之上消化道出血及酒醉狀態無
    關之情，已據臺北市立和平醫院醫師函覆明確（詳見前開和
    平醫院函文），是辯護人徒以被害人當日送醫急救時，尚有
    上消化道出血之症狀，並呈酒醉狀態，又泛稱嗅覺機能分佈
    於上消化道，遽謂被害人之嗅覺喪失係因酗酒造成之詞，顯
    係臆測之詞，核與專業醫師之認定不符，自無足採。
  3.另就被害人所受兩側上肢輕癱之傷害部分，依前開和平醫院
    函覆可知，被害人之兩側上肢係『輕癱（肌力為五分之四）
    』，再依證人即被害人丁○○於本院審理時證述：手可以舉
    起來，但是不能拿重物，拿不動。可以拿起法庭的椅子，但
    是有些垃圾十幾斤重，我就拿不動等語（見本院卷(二)第99
    頁），益徵被害人之兩側上肢未達完全無法使力之程度，可
    見其上肢機能雖有減損，然未達機能完全喪失之程度，自與
    刑法所稱一肢以上機能「毀敗」之重傷害要件不符。再就被
    害人所受輕度失智症傷害觀之，徵諸被害人於本院訊問時，
    反應雖較一般人較為遲緩，惟其各次訊問，均能針對所問之
    問題作簡單語句且切題之答覆，並有基本之數字加減計算能
    力等情，有本院94年6 月14日審理筆錄在卷可參（見本院卷
    (二)第96至102頁），可知被害人雖因上開傷害行為造成輕度
    失智症，然依其目前之恢復情況，足認就其日常生活應對已
    無重大困難，則被害人所受之輕度失智症之傷害，雖屬難治
    ，然於人之身體或健康應認尚無重大影響，自非刑法所稱之
    重傷害。
  (三)按刑法上之加重結果犯，以行為人對於加重結果之發生有預
    見之可能，能預見而不預見者為要件。被害人於事發當時有
    飲酒之情，已經證人甲○○於本院審理時證述明確（見本院
    卷(二)第95頁），且經被告於警詢時供稱：當時他們四個身上
    酒味很重等語（見核退卷第5 頁反面），顯見被告亦明知被
    害人前已飲酒之情，是被告雖係基於傷害之犯意，揮1 拳毆
    打被害人，然頭部乃係人體之重要部位，腦組織極為脆弱，
    再徵諸一般人之常識，在客觀上倘對已飲酒之人加以毆打，
    極易因酒後反應遲鈍，重心不穩而摔倒於柏油路面，如頭部
    不慎碰撞堅硬之地面，極易造成顱內出血而導致身體、生命
    之危害，是被告就此結果，在客觀上顯有預見之可能性，自
    無從解免其所為傷害行為，因而致被害人受致重傷之結果。
  (四)辯護人辯稱：被告患有精神疾病部分，本院為確定被告行為
    時之精神狀態，即將送請臺北市立聯合醫院鑑定被告之精神
    狀態認：綜合鄭員（被告）之過去生活史、疾病史、身體檢
    查、精神狀態檢查及心理評估結果，本院認為其係一「精神
    分裂症」患者，其「重傷害行為當時之精神狀況」已達精神
    耗弱之情形。鄭員於82年開始病發至今，並無規則接受醫療
    ，其間持續呈現幻聽、思考內容障礙、被害妄想、思考形式
    障礙、怪異行為、個人自我照顧功能、人際關係功能、職業
    功能明顯退化等症狀，干擾及攻擊行為發生頻率隨症狀及外
    界環境影響而變化，鄭員之情形已符合「精神分裂症」之臨
    床診斷，且已呈現持續無間斷之慢性化情形。至於本次犯行
    時之精神狀態，鄭員雖坦承犯行時的攻擊行係出於一己意願
    ，起因亦非與精神症狀直接相關，但其鄭員所罹患之「精神
    分裂症」呈現持續無間斷之慢性化情形，其持續之精神症狀
    ，如關係及被害妄想、判斷力缺損及衝動控制缺損等情形，
    仍持續影響鄭員行為時之精神狀態。綜言之，鄭員犯行當時
    係處精神分裂症的慢性化狀態，其思考及判斷能力皆呈現明
    顯障礙，對於外界事務缺乏完整的知覺理會及判斷能力，因
    此，本院認為其精神狀態已達精神耗弱的程度等情，有該院
    94年2 月21日北市醫松字第09431292100 號函暨附件精神鑑
    定報告書1 份附卷可稽（見本院卷(二)第50至53頁），再參以
    證人乙○於本院審理時證稱：被告當時一邊頭髮剃掉，一邊
    留長髮，好像有點瘋瘋癲癲的等語（見本院卷(二)第92頁），
    及證人甲○○於本院審理時結證稱：他（被告當時）的頭髮
    很特殊，一半剃得短短的，一半是長頭髮。．．他拿垃圾的
    時候，嘴巴就一直唸唸有詞，我們聽不到，然後他打人就走
    了等語（見本院卷(二)第95頁），可知被告行為當時，髮型奇
    特，且有自言自語之現象，顯見被告行為當時舉止確實異於
    常人；且被告於警詢時供稱：我不認識（被害人丁○○），
    （為何出手毆打他？）因為他們擋到我要走的路，（與他們
    ）沒有仇恨等語（見核退卷第7 頁反面），是被告與被害人
    丁○○、在場之莊萬水、乙○、甲○○等人間互不相識，僅
    因其主觀上認為被害人擋路，即出手傷人，可見被告行為時
    精神狀態處於對於外界事務之知覺理會及判斷作用，較普通
    人之平均程度顯然減退之精神耗弱程度。檢察官雖以被告於
    事發之初警詢時，能理解警員之問題後據以回答，並詳述事
    發經過，且積極否認持螺絲起子傷人，復對警方於事發現場
    附近所發現之垃圾，表示其中有林珮潔寄給伊父親林為之信
    ，認定該垃圾係其丟棄，復於通緝經緝獲之訊問時，在無辯
    護人協助下，自行向法院積極主張有精神疾病，持有身心障
    礙手冊，足見被告之知覺作用，較諸普通人，甚為正常，並
    無顯指減退情事等語。然查：被告於警詢時雖能就事發經過
    予以詳述，否認持螺絲起子傷人，並檢視警方於現場發現之
    垃圾，惟就傷人之原因僅泛稱：因為他們擋到我要走的路之
    語（見核退卷第5 至8 頁），及被告當時髮型奇怪，行走時
    又自言自語之情形，顯見被告行為當時精神雖具知覺、理會
    及判斷能力，此即被告得以詳述事發經過之因，惟參以被告
    僅因主觀上認為被路人擋路，即出手傷人，可知被告行為當
    時情緒不穩，自我控制狀態薄弱，僅因被害妄想、判斷力缺
    損及衝動控制缺損之情形，而有衝動失控傷人之行為，顯見
    其行為當時對外界事物之判斷能力，較普通人之平均程度，
    顯然減退，應屬精神耗弱之狀態。
  (五)再就被告辯稱：雖有持螺絲起子揮舞，然未持以毆打被害人
    等語，已據證人乙○於本院審理時結證稱：戊○○在就站在
    那裡，從左邊褲袋拿出1 支扁鑽（應係螺絲起子），．．戊○○就用右手拳頭揍丁○○，左手則拿著扁鑽（應係螺絲起
    子），丁○○就倒在地上，只有揍1 下，丁○○就倒地，不
    能動彈。戊○○沒有用扁鑽（應係螺絲起子），只是拿在手
    上，是用拳頭揍。被告是拿起來作勢要打，最後是用拳頭打
    。．．被告拿起扁鑽（應係螺絲起子）是要對付莊萬水，丁○○向前，被告就用拳頭打丁○○。被告起先拿扁鑽（應係
    螺絲起子）出來要打莊萬水，莊萬水被拉開，丁○○向前，
    被告就用拳頭打他，之後就跑了等語（見本院卷(二)第90、91
    頁），已明確證稱被告係左手持螺絲起子（誤稱為扁鑽）向
    莊萬水揮舞，再徒手以右拳毆打被害人頭部，致被害人頭部
    著地之情，復核與證人即同時在場之人莊萬水於警詢時證述
    大致相符（見核退卷第13頁），是被告上開所辯，應堪採信
    。另證人甲○○於本院審理時證稱：（被告）他手上拿兩包
    東西經過，然後丟在公園旁，他回頭走回來，故意把莊萬水
    推閃，．．他的另外1 隻手就從褲子口袋伸出來，手上有沒
    有拿東西，我沒有注意，還是用打莊萬水那隻手，打在丁○○的眼睛附近，丁○○整個人就倒地不能動，那個人就跑了
    。．．我有看到被告從口袋拿出1 個尖尖的東西，但不知道
    是什麼等語觀之（見本院卷(二)第93、94頁），可知證人甲○○雖有看見被告自口袋拿出某尖尖之物品，然其並無法確定
    被告係以何手及該手有無持物品毆打丁○○，自難以證人甲○○糢糊不確定之證詞，遽為不利被告之認定。況依被害人
    前開診斷證明書觀之，可知被告本次所受之外傷僅有「頭部
    外傷」之情，有該診斷證明書為證（見核退卷第23頁），且
    經本院依職權函詢臺北市立和平醫院有關被害人頭部外傷之
    情形，經該院函覆以：病人丁○○在92年11月30日到急診，
    後枕部有擦傷，同時後枕部頭皮有紅腫等語，有該院93年11
    月8 日北市和醫字第09360819900 號函1 紙在卷可考（見本
    院卷(二)第42頁），可知被害人遭被告擊中之右眼部位並無任
    何外傷，至被害人所受之後枕部擦傷、後枕部頭皮紅腫之傷
    害，則應係被害人遭毆打後，重心不穩而頭部著地所造成，
    而依被告當時所持以向莊萬水揮舞之螺絲起子，前端甚為尖
    銳，此有該螺絲起子照片1 紙存卷可考（見核退卷第25頁）
    ，苟被害人係遭被告持螺絲起子擊中右眼部，其右眼部位自
    當有螺絲起子所造成之傷害，惟被害人右眼部位並無刺傷、
    擦傷或挫傷等任何外傷痕跡，益徵被告係以右手徒手握拳毆
    打被害人之右眼部位無誤。至證人乙○於警詢、偵查中及甲○○於警詢時指稱被告係持螺絲起子打被害人之右眼部分云
    云，核與事證不符，並無較可信之特別情狀，此部分證詞不
    足採信，自不具證據能力，而應以其於本院審理時所證較為
    可信，是起訴書據此部分認被告係手持螺絲起子毆傷被害人
    之情，尚有誤會。
  (六)綜上所述，本件事證明確，被告犯行堪以認定，應依法論科
    。
四、核被告徒手揮右拳毆打被害人右眼部位，致被害人因而頭部
    著地，受有右眼瘀傷、後枕部頭皮擦傷、枕股骨折、左側急
    性硬腦膜下血腫（14×12公分）、左側大腦額葉血腫（4 ×
    4 ×4 公分）、右側大腦額葉、左側大腦顳業、基底核出血
    ，因此造成兩側嗅覺喪失之重傷害之行為，係犯刑法第277
    條第2 項後段之傷害致重傷罪。至被告對證人莊萬水之腳踢
    、揮拳及揮舞螺絲起子之行為，並未造成莊萬水受有傷害之
    結果，因刑法之傷害罪不罰未遂，此部分不構成犯罪，附此
    敘明。又被告患有精神分裂症，行為當時對於外界事務之知
    覺理會及判斷能力，以及自由決定意思之能力，已較普通人
    之平均程度顯然減退，其精神狀態已達精神耗弱狀態（詳見
    前述二、(三)），爰依刑法第19條第2 項規定減輕其刑。爰審
    酌被告行為時之精神狀況、被害人所受之重傷害及傷害程度
    、被告迄今尚未與被害人和解及其犯罪後之態度等一切情狀
    ，量處如主文所示之刑，以資懲儆。檢察官雖就被告具體求
    處有期徒刑4 年，然本院斟酌其具體犯罪情節，及其犯案時
    之精神狀況、犯後之態度，認求處刑度尚屬過重，應處以主
    文所示之刑度為妥適，併此敘明。另被告係精神耗弱人，並
    因此減輕其刑，已如前述，本院斟酌被告之精神病狀及無故
    傷人之行為，認其精神症狀具有潛在之攻擊性，有監護、治
    療之必要，此亦經臺北市聯合醫院鑑定以：鄭員（被告）所
    罹患之疾病仍持續而未完全緩解，為預防此類事件之再發，
    本院認為鄭員應接受持續規則之精神科評估與治療之情，有
    該院鑑定報告書1 份足參（見本院卷(二)第52頁），爰依刑法
    第87條第2 項、第3 項規定，令被告於刑之執行完畢或赦免
    後，入相當處所施以監護3 年，以達其個人治療及社會防衛
    之效。至扣案之螺絲起子1 支，雖係被告所有，惟被告僅持
    以向證人莊萬水揮舞，並未持以傷害被害人（已如前述），
    而非本件犯罪所用之物，自無宣告沒收之必要，末此指明。
據上論斷，依刑事訴訟法第299 條第1 項前段，刑法第277 條第
2 項後段、第19條第2 項、第87條第2 項、第3 項，罰金罰鍰提
高標準條例第1 條前段，判決如主文。
本案經檢察官魏正杰到庭執行職務。
中　　華　　民　　國　　94　　年　　7 　　月　　28　　日
                  交通法庭    審判長法　官  李麗玲
                                    法  官  黎錦福
                                    法  官  鄧雅心
以上正本證明與原本無異。
如不服本判決，應於收受送達後10日內向本院提出上訴狀，敘述
上訴之理由，上訴於臺灣高等法院（須附繕本）。
                                    書記官　黃美雲
中　　華　　民　　國　　94　　年　　7 　　月　　28　　日
附錄本案論罪科刑法條
中華民國刑法第二百七十七條
傷害人之身體或健康者，處三年以下有期徒刑、拘役或一千元以
下罰金。
犯前項之罪因而致人於死者，處無期徒刑或七年以上有期徒刑；
致重傷者，處三年以上十年以下有期徒刑。
